台灣高等法院民事判決　九十年度上字第四九一號
　　　上　訴　人　甲○○
　　　　　　　　　乙○○
　　　法定代理人　戊○○
　　　被 上訴 人　丁○○
　　　　　　　　　丙○○
右當事人間損害賠償事件，上訴人對於中華民國九十年四月十八日臺灣臺北地方法院
八十八年度訴字第四五○○號第一審判決提起上訴，本院判決如左：
    主    文
原判決關於駁回上訴人後開第二項之訴部分及該部分假執行之聲請，並訴訟費用之裁
判均廢棄。
被上訴人應連帶給付上訴人戊○○新台幣玖拾肆萬肆仟伍佰肆拾肆元，連帶給付上訴
人甲○○新台幣伍拾柒萬肆仟柒佰拾捌元，連帶給付上訴人乙○○新台幣陸拾柒萬
貳仟壹佰柒拾捌元，及均自民國八十八年十月三日起，至清償之日止，按週年利率百
分之五計算之利息。
其餘上訴駁回。
第一審、第二審訴訟費用，由被上訴人連帶負擔二分之一，餘由上訴人負擔。
本判決所命給付，於上訴人戊○○、甲○○、乙○○以新台幣拾壹萬元、新台幣貳
拾萬元、新台幣拾貳萬元供擔保後得假執行，但被上訴人如於假執行程序實施前，
以新台幣玖拾肆萬肆仟伍佰肆拾肆元、新台幣伍拾柒萬肆仟柒佰拾捌元、新台幣陸
拾柒萬貳仟壹佰柒拾捌元，依序為上訴人戊○○、甲○○、乙○○預供擔保，得免為
假執行。
    事    實
甲、上訴人甲○○、乙○○及戊○○方面：
一、聲明：
  (一)原判決廢棄。
  (二)被上訴人等應連帶給付上訴人戊○○新台幣（下同）壹佰玖拾捌萬參仟壹佰貳拾
    元整、上訴人甲○○玖拾參萬元整、上訴人乙○○壹佰零玖萬元整及自起訴狀繕
    本送達之翌日起至清償日止，按年利率百分之五計算之利息。
  (三)第一、二審訴訟費用均由被上訴人負擔。
  (四)請准供擔保宣告假執行
二、陳述：除與原判決記載相同者予以引用外，補稱略以：
  (一)原審判決認定：依被上訴人於原審判決中所引之刑事答辯(一)狀中針炙經穴第二二
    二頁所載「足三里」之穴位，顯係於小腿正面而非小腿肚，上訴人片面指稱被上
    訴人係於被害人李元亨之小腿肚針炙既與病歷明文記載不符，亦證醫審會之鑑定
    結果有疏漏。然查：
  1.八十九年二月三日第二次醫審會之鑑定書非但無誤認「足三里」等穴道之穴位，
    更明白表示，由小腿脛前或外上部進針，均有可能會造成腓腸肌內深部靜脈受損
    出血、栓塞而造成小腿肚脹痛或紅腫、灼熱等情形。
  2.再者，依原審被上訴人所提之病歷紀錄影本所載，七月廿八日僅係記載就「足三
    里」為針刺，但究係左腿或右腿之足三里為針刺，並無法依該病歷紀錄知悉。被
    上訴人等縱然未就右小腿實施針刺，至少有對被害人之左小腿有實施針刺，而被
    上訴人等不當針剌行為與被害人李元亨之小腿腫脹及因肺栓塞之死因，並非毫無
    關聯。因而，醫審會之鑑定報告並無誤斷或錯誤之情事。
  (二)被害人李元亨於死亡前急救過程中EKG（即心電圖）出現 S1Q3T3的變化，此為典
    型之肺栓塞之徵象。雖原審判決認為依國立台灣大學醫學院附設醫院八十九年十
    二月十三日校附醫秘字第二六九三三號函所示，除了大片肺栓塞會有呼吸急促
    、動脈血氧降低及心跳過速等症狀及EKG呈現 S1Q3T3的變化外，尚有大量氣胸、
    血胸或大範圍之肺炎等疾病亦會呈現前開之變化。然查，依被害人李元亨三軍總
    醫院之病歷資料及法醫之解剖報告中均未發現被害人有所謂之「氧胸、血胸或大
    範圍之肺炎」等徵狀。顯見被害人EKG呈現 S1Q3T3之變化，其死因應為肺栓塞無
    疑。
　(三)被害人解剖報告中，並未見到急性心肌梗塞 Myocardial Infarction的變化，只
　　見到非特異性的肺充血及陳舊性的心肌纖維化。且被害人瀕死前抽血檢查的 CPK
　　和CPK-MB值並不高，所以病患到急診室時，其呼吸困難、胸痛、喘（呼吸每分鐘
　　二十八次）及心悸（心跳每分鐘一○二次）等症狀，無法用急性心肌梗塞來解釋
　　。
  (四)被害人李元亨之死亡與小腿腫脹有關聯：
  1.依七月三十日被上訴人所記載之病歷記錄所示，被害人李元亨於七月三十日門診
    時表示：「小腿肚針足三里後酸痛」，顯見被害人李元亨因被上訴人七月二十八
    日之針剌「足三里」後而感覺小腿肚腫痛。益見，被上訴人之針剌與被害人小腿
    腫脹有關。而本件被害人並無任何之碰撞或發炎，依通常之情況若在短時間內產
    生小腿肚脹痛或紅腫、灼熱之情形，應係不當之針炙所產生之腓腸肌內深部靜脈
    受損出血和栓塞所產生之情形，應無疑義。
　2.被上訴人雖一再辯稱：本件中所針剌之穴位如：足三里、上巨虛、側三里和側下
    三里，均係由「小腿脛前或外上部位進針」，且針刺深度依通常之情形僅及於皮
    下數公分、針灸之針材極細不易引起嚴重的內創出血，不可能會造成腓腸肌內深
    部靜脈受損出血、栓塞而造成小腿肚脹痛或紅腫、灼熱等情形。但依被上訴人針
    灸留針之時間長達九十分鐘之情況下，只需方式或力道不正確，則極易造成靜脈
    血管受損或栓塞，於醫療實務上亦曾有所聞因不當之針灸導致肺栓塞之實例。被
    上訴人等倘均已具有合格之中醫師資格，且具有針灸之技術，則被上訴人所言尚
    堪採信。然本件實施針灸者為無中醫師資格之被上訴人丙○○，且因違反醫師法
    而被判決有罪確定，因此依民法第一百八十四條第二項之規定，其針灸之行為應
    被推定為有過失。
　3.再者，依行政院衛生署醫事審議委員會之專業鑑定報告所載，醫師於七月二十五
    日針剌被害人小腿後導致被害人小腿突發腫脹，此係所謂深靜脈栓塞症候，本應
    囑死者臥床休息，不應再針剌小腿，以預防致死性肺栓塞的發生。惟醫師仍於後
    續之診療中為死者連續針剌小腿，導致小腿深部靜脈栓塞沿血行上達肺動脈，造
    成急性肺栓塞而突發死亡。更足以證明被上訴人等之不當針灸非但與被害人之小
    腿腫脹有關，且與被害人死亡有關。
  (五)被上訴人有針剌被害人李元亨之右小腿：
　1.依被上訴人所製作之病歷記錄所示，被上訴人於七月二十八日仍就被害人李元亨
    之「足三里」實施針灸，而該病歷記錄中並未區分為被上訴人於當日究係對被害
    人之左腿或右腿之「足三里」實施針灸。若被上訴人係針剌被害人之左腿「足三
    里」，理應於病歷表中記載「左足三里」，為何卻於七月二十八日之病曆表上記
    載：「肝門穴、左解穴、左上巨虛穴、足三里、瀉左太沖．．．」，偏偏就「足
    三里」之穴位之左右未為記載。顯見，被上訴人應係就被害人李元亨之右小腿實
    施針剌無疑。
　2.而病歷記錄係為被上訴人丁○○所製作，但真正實施針剌者卻為被上訴人丙○○
    ，因此被上訴人丙○○是否確實依被上訴人丁○○之指示實施針剌，仍有待釐清
    。更何況，依舉證責分配之原則，可供認定被上訴人針剌穴位之資料既為伊所製
    作之病歷記錄，其記載是否正確、有無遺漏，自應由被上訴人負舉證責任，以證
    其實。
  3.再者，依被上訴人所製作之病歷記錄，被害人李元亨於七月三十日門診時表示：
　　「小腿肚針足三里後酸痛」。足見，被害人李元亨因被上訴人於七月二十八日確
　　實有針剌足三里、且針剌後小腿有腫痛之情形。
  4.縱謂被上訴人於七月二十八日、八月一日所針剌均為被害人李元亨之左小腿，被
　　害人既於七月二十八日及七月三十日門診時表示伊之小腿肚因被上訴人之針剌而
　　感到酸痛，已顯示由於被上訴人不當之針剌而造成被害人深部靜脈受損、小腿腫
　　痛，被上訴人未察前情，仍於七月二十八日及八月一日針剌被害人之左小腿，並
　　進而形成急性肺栓塞及被害人之死亡。
  (六)法醫解剖時未剪開肺動脈，法醫中心之鑑定並不可採：
  1.依法務部法醫研究所八十七年十月一日法醫所八七文字第○三一四號函中說明二
    １所載：「一般解剖時均原位剪開肺動脈檢測肺動脈中有無栓塞，而被害人李元
    亨之案例中並無發現肺栓塞情形。」因而認定被害人並非死於肺栓塞。但查，該
    函並未明確且具體說明本件中究否剪開肺動脈，僅是推定一般解剖時通常可能會
    剪開肺動脈，而依法醫中心之鑑定書中所載之鑑定經過並未記載法醫解剖時有無
　　剪開肺動脈，且並無明確表示排除被害人之死因為肺栓塞。再法醫中心鑑定書僅
　　記載：「依傳統方式打開頭、胸及腹部，兩例肋膜腔無積液。腹腔內無腹水，皮
　　下脂肪厚三公分」。並未記載法醫解剖時有無剪開肺動脈，且該鑑定報告中無明
　　確表示排除被害人之死因為肺栓塞。又本案中法醫師是以「傳統方式」解剖，此
　　與法務部法醫研究所前開函稱之「一般常規解剖」有何不同？卻未見法務部法醫
　　研究所有任何說明，若屬於所謂「常規解剖」，則僅有二十五％－三十％之機率
　　可以發現病人是否有無急性肺栓塞，亦即原審法院所認定事實基礎之鑑定報告，
　　將有七成以上之錯誤。
  2.其次，依法務部法醫研究所函所言，有訓練之法醫師，可以在「原位打開肺動脈
    檢查肺栓塞以避免有下腔靜脈或截斷流失。」此或有可能。但前題必須解剖之法
    醫師有於「原位打開肺動脈」。本件中，一方面依鑑定報告法醫師是否有剪開肺
    動脈已不無可疑；另一方面於解剖時法醫師並未特別針對被害人之死因是否為肺
    栓塞而加以留意，因而於常規解剖僅約二至三成可發現急性肺栓塞之情形下，法
    醫師之鑑定報告竟遽論斷被害人李元亨係屬於「高血壓及非對稱性肥厚心肌症造
    成心因性心律不整致死」誠難令人甘服。相較於法醫中心解剖報告之簡略及不確
    定，仍應以行政院醫審會之鑑定較為全面及完整，本件被害人之死因應為急性肺
    栓塞，且與被上訴人之不當針炙行為有關。
  (七)被害人李元亨無血胸之情形：
  1.所謂「血胸」（hemothorax），乃指呼吸系統疾病之一種，與「氣胸」（
    pneumothorax）類似，指的乃是空氣或血液跑到肋膜腔中，因此妨害了肺部的正
    常擴張，嚴重的話會導致呼吸困難和缺氧的現象。由於肋膜腔平時只有少許的淋
    巴液而已，它負責肺部擴張時類似是坐墊（cushion）具有緩衝的作用。倘若因
    為外傷，造成肺部和肋膜腔之間的間隔（肋膜）破洞，將會導致空氣或血液跑到
    肋膜腔中，進而造成呼吸的困難。因此，所謂之肺臟充血與血液流至肋膜腔中之
    「血胸」乃迥不相同。
  2.然查，依被害人李元亨三軍總醫院之病歷資料及法醫之解剖報告中「被害人李元
    亨肺臟有呈現「非特異性之肺充血」外，並未發現被害人有所謂之空氣或血液跑
    入肋膜腔中之「氧胸或血胸」之徵狀。顯見被害人EKG呈現S1Q3T3之變化，其死
    因應為肺栓塞無疑。
  3.更何況，依台大醫學院（89）校附醫秘字第二六九三三號之函件中二、（四）所
    載：「因肺栓塞而猝死之病例，其肺臟的表現需視病人存活的時間而定。病人肺
    臟可能呈現缺血性變化；但亦可能發生出血性梗塞，而有充血及水腫之變化」。
    顯見，被害人肺臟充血之情況非但並非血胸外，更可能為急性肺栓塞癥狀之一。
  (八)本件有民法第一百八十四條第二項之適用：
  1.「違反保護他人之法律，致生損害於他人者，負賠償責任。但能證明其行為無過
    失者，不在此限。」民法第一百八十四條第二項定有明文。醫師法為規範醫師執
    業資格、各項醫療原則、義務及懲處等規範之法規，其立法有提高醫療品質、保
    障病人之權益、增進國民健康之目的，顯與民法第一百八十四條第二項中之「保
    護他人之法律」之要件相符。
  2.而被上訴人丙○○未取得我國合法醫師之資格，竟擅執行非有醫師資格即不得執
    之針灸醫療業務，被上訴人丁○○雖具有合法醫師資格，然其與未具合法醫師資
    之被告丙○○共同實施違反醫師法上之針炙醫療行為，因犯醫師法第二十八條第
    一項前段之罪，並依刑法第三十一條第一項之規定，而由台灣台北地方法院八十
    九年訴字第五五七號刑事判決分別處以被上訴人丁○○有期徒刑一年二個月、被
    上訴人丙○○有期徒刑一年六個月。然而被上訴人之醫療行為既因違反「保護他
    人之法律」，故就被上訴人等之醫療行為與被害人李元亨之死亡，應推定被上訴
    人等有醫療過失。
  3.就舉證責任之分擔上，應由被上訴人等就其醫療行為並無過失負舉證責任。
  (九)本件有消費者保護法之適用：
  1.「企業經營者主張其商品流通進入市場，或服務於其提供時，符合當時科技或專
    業水準者，就其主張之事實負舉證責任」、「企業經營者，乃指以設計、生產、
    製造、輸入、經銷商品或提供服務為營業」，消費者保護法施行細則第六條、消
    費者保護法第二條第一項第二款定有明文。而醫療服務應有消費者保護法之適用
    ，實務上亦採肯定之見解。被害人李元亨乃以付款消費之方式至被上訴人所開設
    之中醫診所接受針炙醫療之服務，被上訴人即應屬於「企業經營者」、被害人則
    屬於「消費者」。因此，本件應有消費者保護法之適用。故被上訴人亦應就其提
    供醫療行為之服務時，符合當時之科技及專業水準之部份，負舉證之責。
  2.「從事設計、生產、製造商品或提供服務之企業經營者應確保其提供之商品或服
    務，無安全或衛生上之危險」、「企業經營者違反前開二項規定，致生損害於消
    費者或第三人時，應負連帶賠償責任。但企業經營者能證明其無過失者，法院得
    減輕其賠償責任」。消費者保護法（簡稱消保法）第七條第一項、第三項定有明
    文。顯見，依消保法之規定企業經營者就其所提供之服務所造成之損害應負無過
    失責任，縱能舉證證明其無過失，仍不能免除其損害賠償責任，至多只能減輕其
    賠償責任。
  3.本件中被害人李元亨乃以付款消費之方法至被上訴人所開設之「丁○○中醫診所
    」接受針灸醫療之服務，且李元亨業已死亡，此乃兩造所不爭之事實。依文義之
    解釋，所謂「服務」乃指任何具有一定經濟價值之勞務供給，不論其為有形的（
    如運送、修繕、清洗工作等）或無形的（如供給信用、專業意見諮詢、建議等）
    ，均應包括在服務範圍內。關於醫療服務的提供，於法無明文排除之情況下，自
    應適用消保法。因此，被上訴人所開設之「丁○○中醫診所」即應屬於「企業經
    營者」，而被害人則屬於付費接受醫療服務之「消費者」，故本件之醫療行為非
    但屬於消費行為，更應有消保法之適用。
  (十)另關於法醫研究所九十一年一月十七日法醫理字第○九一○○○○一五九號，原
    鑑定人雖研判表示：「(一)在有懷疑肺栓塞的死者解剖時會原位切開肺主動脈幹及
    兩側肺動脈看有無鞍形血栓栓子，．．．於解剖時一定會切開．．．。(二)任何有
    訓練過的法醫師均會做上述動作。」。然查：
  1.本件解剖之鑑定人員有兩位，而前開函中並未明載表示意見之「原鑑定人」，是
    否為實際操刀解剖之孫家棟法醫，若非實際操刀解剖者之意見，是否可採，已非
    無疑？
　2.其次，前開函件表示會切開主動脈幹及兩側肺動肺動查看有無鞍形血栓栓子之前
    題為「懷疑有肺栓塞」之情形。但解剖之鑑定報中，無法看出鑑定人是以懷疑被
    害人之死因為肺栓塞而為解剖，因此原鑑定人是否有剪開肺動脈仍未可知。
  3.再者，原鑑定人經原審刑事庭及本件民事庭第一審及本院之傳訊，均始終不願到
    庭作證，是否係因其鑑定有瑕疵或不當之情事，難免啟人疑竇。
  (十一)關於損害之範圍及金額：
  1.殯葬費：三十八萬三千一百二十元。按不法侵害他人致死者，對於支出殯葬費之
    人，應負損害賠償責任，民法第一百九十二條第一項定有明文。上訴人因被上訴
    人等之不等醫療行為致死，而由上訴人戊○○支出殯葬費用三十八萬三千一百二
    十元，依法應由被上訴人賠償從而被上訴人應給付上訴人戊○○三十八萬三千一
    百二十元　。
  2.扶養費：戊○○一百三十萬元、李宗憲六十三萬元、李宗翰七十九萬元。
    按夫妻互負扶養之義務，為民法第一千一百一十六條之一所明文。上訴人戊○○
    之扶養請求權，因被害人李元亨死亡而喪失，依民法第一百九十二條第二項，該
    法定扶養義務之權利人自得向被上訴人請求賠償。而事發當時（即八十六年八月
    二日）上訴人戊○○時年四十三歲，以台北市社會局統計之台北市八十六年度四
    十三歲女性平均餘命三十九點五七歲為準，則上訴人戊○○所得請求之扶養年數
    應為三十九點五七年；再以該局統計八十六年每人平均消費支出為二三二四九六
　　元，上訴人依每年消費需要十五萬元計；並用霍夫曼計算法扣除期前利息為00
　　00000元正（150,000×21.00000000=3,246,39)，惟考慮被上訴人之支付能
　　力，故先請求一百三十萬元。被害人李元亨死亡時遺有未成年兒子二名，依民法
　　第一千百一十六條第一項及第一千一百一十七條第一項所定，該尚無謀生能力之
　　直系卑親屬，自屬得享扶養請求權之人。故因被害人死亡而致上訴人甲○○、乙
　　○○喪失之扶養請求權，理應由被上訴人等負賠償之責。長子上訴人甲○○，事
　　發當時年僅六歲，尚有十四年方成年，從而上訴人甲○○得請求十四年之扶養費
　　，以前揭計算方式得出被上訴人應賠償上訴人甲○○之扶養費為一百五十六萬一
　　千四百十一元。（150,0000×0.00000000=1,561,411）惟考慮被上訴人之支付能
　　力，故先請求六十三萬元。次子上訴人乙○○，被害人李元亨死亡當時年僅一歲
　　，尚有十九年方成年故得請求被上訴人賠償之扶養費為一百九十六萬七千四百十
　　元（150,000×13.0000000 =1,967,410）。惟考慮被上訴人之支付能力，故先請
　　求七十九萬元。
  3.慰撫金：戊○○三十萬元、李宗憲三十萬元、李宗翰三十萬元。上訴人戊○○驟
    然於中年喪偶，況且二子皆年幼，熬熬待哺，而長子上訴人甲○○又為過動兒須
    付出更多心力照料，此一夕間之鉅變，對被害人之配偶戊○○所造成之經濟上突
    臨重擔及心理上打擊，遠非筆墨所能形容於萬一；至另二上訴人甲○○、乙○○
    幼年喪父，成長過程將面臨之痛苦至深且鉅，謹按不法侵害他人致死者，配偶及
    子女非財產上之損害，亦得酌請賠償，民法第一百九十四條定有明文，衡諸上情
    ，爰請本院判令被上訴人賠償上訴人等三人每人各三十萬元之慰撫金。
三、證據：援用第一審所提證據，並聲請傳喚法醫證明。
乙、被上訴人方面：
一、聲明：
  (一)上訴駁回。
  (二)上訴費用由上訴人負擔。
  (三)如受不利判決願供擔保免為假執行。
二、陳述：除與原判決記載相同者予以引用外，補稱略以：
　(一)被害人李元亨只有右腿腫並非雙腿腫：
　1.上訴人準備(一)狀稱：「被害人於七月二十五日針灸後雙腳之小腿均有腫脹之情形
    」，惟查上訴人戊○○稱：「治療期間是有引起夫婿右小腿僵硬，灼熱感」；「
    右小腿腫脹熱硬部份請查明」，證人陳春長稱：「且他表示腳是一肢痛」，證人
　　楊寶霖稱：「是右腳」，證人黃雪娟稱：「我看到的是右腿部位」，足證被害人
　　李元亨僅有右腿腫脹。
　2.上訴人準備(一)稱：「七月二十五日李元亨再次就診針刺小腿時，感到刺痛，灼熱
    和腫脹，並發現小腿肚立刻腫起來，僵硬不能走路……不良於行，而請病假一週
    」，惟八十九年七月二十五日（星期五）被害人李元亨自行前來被告診所，針灸
    完後即自行騎車返家，翌日並能上班，有年曆可稽。而被害人李元亨於七月二十
    八日前來覆診時，始主訴右小腿酸痛，顯見被害人李元亨於七月二十五日針灸後
    ，並無雙腿腫脹不能行走情形。
  (二)被告於七月二十五日以後，即未在被害人李元亨右小腿針灸：
  1.依被害人李元亨之病歷表所示：八十六年七月二十五日記載：針左足三理、上
    巨虛、右側三理、下三理、左地倉。八十六年七月二十八日記載：肝門穴、左
    解穴、左上巨虛穴、足三里、瀉左太沖等語。另八十六年七月三十日記載：委
    中、背精枝等語。八十六年八月一日針面部承漿穴、「左」上巨虛、「左」足
    三里、「左」太及第五腳趾之束骨等語。顯見被害人李元亨於八十六年七月二十
    八日以後至被告丁○○診所覆診時，被告丁○○均未就被害人李元亨右小腿施以
    針灸。而醫審會第一次鑑定之鑑定書結論表示：「醫師仍為死者連續針刺已腫脹
    小腿，導致小腿深部靜脈栓塞沿血行上達肺動脈，造成急性肺栓塞而突發死亡，
    因此，丁○○、丙○○二人之針灸行為與李元享小腿腫脹及死亡有關」云云，顯
    已誤認事實，不足採信。
　2.根據病歷表，被上訴人在患者腿上總計所取之穴位，只有足三里、上巨虛、側三
    里、側下三里等四穴，有穴位圖，說明如下：
    足三里之穴位，係小腿正面而非小腿肚，乃在膝眼下三寸，上巨虛在膝眼下六
    寸，均從脛骨前緣進針，兩針進針深度為五分至一寸半，一般以二寸針針入一寸
    半，採逆針方向往上向膝蓋方向進針三十至四十五度進針深度實際距表面為二公
    分，一般人小腿自足三里至小腿肚（一般指承山穴）相距直徑平均為十二公分。
    此深度不可能造成深部靜脈血栓塞及小腿肚腫脹。側三里在四花中穴向外橫開
    一寸，側下三里在側三里直下二寸，兩針均針五分至一寸直針方向進針，以深針
    一寸而言（約二公分）即以一般中等身材之小腿直徑六寸（約十二公分）亦不可
    能刺傷深部靜脈。
  3.「針灸從小腿前部進針，進針深度有限，與腿肚相距甚遠，自不可能導致相反方
    向之淺靜脈受傷或發炎」。則依針灸穴位及手法，以及病歷所載，病患之小腿紅
    腫與針灸無關，被告亦從未在病患小腿肚施以針灸，衛生署第二次鑑定報告稱：
    「五醫師從事針刺治療時，均應留意進針深度、進針位的深部組織構造手法。此
    個案係針刺右小腿肚後針留九十分鐘，……。」顯然未深入瞭解針刺穴位及手法
    ，亦未參照病歷表。
  4.被害人李元亨七月二十八日覆診時主訴「右」小腿酸痛，七月三十日複診時則主
    訴「左」小腿酸痛，因七月二十八日係針「左」足三里，而被害人只是主訴「酸
    痛」並非「腫痛」，在八月一日病歷表亦記載「小腿已較不硬不痛」。而三軍總
    醫院病歷表亦記載（見本院卷一一八、一一九頁被上證十）被害人李元亨四肢無
    腫大缺血、無杵狀指、無水腫，由此可知，被害人李元亨於八十六年八月二日急
    診時，雙腿亦無腫脹之情形。
  (三)被害人李元享係心因性心律不整致死，而法醫解剖時有剪開被害人李元亨肺動脈
    ：
  1.依國立台灣大學醫學院附設醫院八十九年十二月十三日（89）校附醫秘字第二六
    九三三號函所示，除了大片肺栓塞會有呼吸急促、動脈血氧降低及心跳過速等症
    狀及EKG呈現S1Q3T3的變化外，尚有大量氣胸、血胸或大範圍之肺炎「等」疾病
    亦會呈現前開之變化，而依解剖報告胸部部分肺臟呈重度充血及水腫，即是血胸
    現象，且台大醫院只是提出幾種病況，並未全部列舉。
  2.心電圖呈現S1Q3T3並非典型肺栓塞：
  行政院衛生署醫事審議委員會八六二一九號、八八二三二號鑑定書，均稱李元亨
    心電圖呈現典型肺栓塞表徵S1Q3T3，而八八三二二號鑑定書又稱Ｔ波反轉是肺栓
    塞早期且敏感的變化，故被害人李元亨係急性肺栓塞而突發死亡云云。惟心電圖
    呈現S1Q3T3症狀，有心臟下壁心肌梗塞急性右心室擴大等，且急性肺栓塞心
    電圖亦有數種型態，並非單一型態，有文獻可稽。而心電圖Ｔ波反置有許多情況
    ；造成呼吸急促的原因亦有多種，有文獻足證，則Ｔ波反轉並非即是肺栓塞。
  肺栓塞之診斷流程，須病史、身體檢查胸部Ｘ光心電圖動脈血氧換氣
    灌流掃描非侵襲性的下肢檢測螺旋電腦層掃描肺動血管攝影，始能判斷是
    否肺栓塞。三軍總醫院僅為李元亨做胸部Ｘ光、心電圖及動脈血氧三種檢查，尚
    不足認定係肺栓塞。
  被害人李元亨之解剖報告記載「李元亨心室中隔有老舊纖維化病灶（梗塞），右
    心室脂肪浸潤有非對稱性心肌肥厚症即是心電圖呈現S1Q3T3」，且李元亨休克送
    醫，肺部重度充血及水腫造成呼吸急促，腦血管有輕度蜘蛛膜下腔出血會造成心
    電圖Ｔ波反置，足見被害人李元亨係心因性心律不整致死，並非肺栓塞致死。
  3.上訴人準備(一)狀稱：「被害人解剖報告中，並未見到急性心肌梗塞……無法用急
    性心肌梗塞來解釋」，惟解剖報告鑑定結果被害人李元亨因高血壓及非對稱性肥
    厚心肌症造成心因性心律不整致死，並非急性心肌梗塞死亡，上訴人容有誤會。
  4.依前述國立台灣大學醫學院附設醫院函中所稱：「肺栓塞在病人生前雖然不易，
    但仍可被診斷出來；惟有部分的無症狀者，往往是在屍體解剖時方發現，故無論
    病人生前有無被診斷出肺栓塞，『屍檢』均是最後論斷的依據。」而法務部法醫
    研究所91.1.17法醫理字第910000159號函稱：「在有懷疑肺栓塞的死者解剖時會
    原位切開肺主動脈幹及兩側動脈看有無鞍形血栓栓子，避免切下心臟時流失，這
    是常規解剖法，于解剖時一定會切開；此外在較小分枝的肺部小動脈的血栓栓子
    則除了肉眼觀察外，更須製作切片看有無鏡下血栓栓子，當然所有器官之選樣均
    得製作切片觀察」，而法務部法醫研究所八十七年十月一日法醫所八七文字第○
    三一四號函中說明二、１「一般解剖時均原位剪開肺脈檢測動脈中有無栓塞，而
    李元亨之案例中並無發現栓塞情形」，足見鑑定人確有剪開被害人李元亨肺動脈
    ，並發現被害人李元亨無肺栓塞。
  5.綜右所述，被害人李元亨之死因既非肺栓塞，則被上訴人之醫療行為即與被害人
    李元亨之死亡結果間無相當因果關係。
  (四)行政院衛生署醫事審議委員會之鑑定、決議過程粗糙且有瑕疵；而法醫解剖過程
    並無瑕疵：
  1.依行政院衛生署醫事審議委員會組織規程第三條規定本會置主任委員一人，委員
    直至二十四人其中至少應有三分之一以上為法律專家及社會人士。。該規程第六
    條則規定會議須有全體委員或小組委員過半權出席，決議事項有出席委員過半權
    同意。則行政院衛生署醫事審議委員會之組織成員既非單純由醫學專家之機構，
    致常無法對醫事鑑定表達意見，所為鑑定結果之正確性、公正性皆有重大瑕疵，
    不足採信。
  2.三軍總醫院病歷表上記載死因「疑為肺栓塞或急性心肌梗塞，建議家屬進行病理
　　解剖」，顯無法「確定」死因為肺栓塞。後經台大教授孫家棟、法醫周序廣做病
　　理解剖，以肉眼、顯微鏡觀察結果，鑑定「死者李元亨，因高血壓及非對稱性肥
　　厚心肌症造成心因性心律不整致死」。而檢察署於八十六年九月廿五日發函，將
　　病歷表正本及胸部Ｘ光片檢還三軍總醫院，及至十月二十三日始檢卷送行政院衛
　　生署審議小組鑑定，顯見審議小組並未見過死者李元亨胸部Ｘ光片。則行政院衛
　　生署兩次鑑定報告僅憑三軍總醫院的病歷表及告訴人指訴，即臆測死者李元亨有
　　肺栓塞，顯屬率斷。
  (五)倘被上訴人有侵權行為，上訴人之請求亦屬不合理：
  1.按受扶養權利者，以不能維持生活而無謀生能力者為限，民法第一千一百十七條
    定有明文，惟上訴人戊○○並非不能維持生活亦非無謀生活。
  2.上訴人甲○○及上訴人乙○○係上訴人戊○○及被害人李元亨所生之子，上訴人
    戊○○應負擔二分之一扶養義務，故渠等原請求各應減半。
  (六)本件無民法第一百八十四條第二項之適用：損害賠償之債，以有損害之發生及有
    責原因之事實，並二者之間有相當因果關係為成立要件，故原告所主張損害賠償
    之債，如不合於此項成立要件者，即難謂有損害賠償請求權存在（最高法院四十
    八年台上字第四八一號判決著有明文）。又行為人須有故意或過失，及該行為與
    損害間須有相當因果關係，雖均係侵權行為成立要件之一，但領域不同，殊不能
    以加害人有故意或過失，遽謂該行為與損害間有相當因果關（最高法院八十四年
    度台再字第九條判決可資參照）。本件被害人李元亨之死亡，係因心律不整致死
    ，與被上訴人違反醫師法之醫療行為間無相當因果關係，自不能對被上訴人課以
    侵權行為之責任。
  (七)本件亦無適用消費者保護法之規定：按適用消費者保護法之規定，須以損害發生
    與結果有相當因果關係，始有適用消費者保護法之規定。本件被害人李元亨之死
    亡與被上訴人之醫療行為既無因果關係，即無適用消費者保護法之規定。
三、證據：除援用第一審所提證據外，補提戊○○、陳春長、楊寶霖、黃雪娟筆錄、
    年曆、組織規程、法務部法醫研究所八十七年十月一日法醫所八七文理字第○三
    一四號函、病歷表、穴位圖、三軍總醫院病歷表、文獻、肺栓塞之診斷流程、八
    十六年九月二十五日、十月二十三日、八十七年十月一日、九十一年一月十七日
    函、臺灣臺北地方法院檢察署函詢法醫師孫家棟資料為證。
丙、本院依職權向台灣台北地方法院檢察署調閱丁○○、丙○○過失致死案卷共五宗
    。
丁、本院就被害人李元亨死亡案之鑑定經過，解剖時有無剪開肺動脈，如有剪開，有
    無發現肺栓塞情形，函詢臺灣高等法院檢察署法醫中心，經法務部法醫研究所以
    九十一年一月十七日法醫理字第○九一○○○○一五九函載稱：「本所原鑑定人
    研判意見如下：（一）在有懷疑肺栓塞的死者解剖時會原位切開肺主動脈幹及兩
    側肺動脈看有無鞍形血栓栓子，避免切下心臟時流失，這是常規解剖法，于解剖
    時一定會切開；此外在較小分枝的肺部小動脈的血栓栓子則除以肉眼觀察外，更
    須製作切片看有無鏡下血栓栓子，當然所有器官之選樣均得製作切片觀察。（二
    ）任何有訓練過的法醫師均會做上述動作。」
    理　　由
一、上訴人於原審依據民法第一百八十四條第一項前段及第一百八十五條第一項前段
    之規定，請求被上訴人賠償，於本院審理中追加依據民法第一百八十四條第二項
    及消費者保護法之規定請求賠償，其請求之基礎事實同一，合於民事訴訟法第四
    百四十六條第一項但書、第二百五十五條第一項第二款之規定，應先敘明。
二、上訴人於原審起訴主張被上訴人丁○○為執業中醫師、被上訴人丙○○未取得合
　　法醫師執照，竟於八十六年七月四日起，共同對上訴人戊○○之夫、上訴人甲○
　　○、乙○○之父李元亨為針炙等醫療行為，李元亨因被上訴人丁○○之過失醫療
　　行為導致肺栓塞而於同年八月二日死亡，爰依侵權行為之法律關係請求被上訴人
　　丁○○、丙○○應連帶賠償上訴人戊○○新台幣（以下同）一百九十八萬三千一
　　百二十元、賠償上訴人甲○○九十三萬元、賠償上訴人乙○○一百零九萬元之本
　　息等語。被上訴人則以，被上訴人丙○○雖未取得我國之中醫師執照，但已取得
　　大陸之中醫師執照，且係在被上訴人丙○○指導之下施針，而李元亨之死亡非因
　　被上訴人丁○○之醫療行為所致，李元亨之死因亦非因肺栓塞，資為抗辯。
三、首應審究者，乃被上訴人丙○○、丁○○之行為與李元亨之死亡間，有無因果關
    係。按訴訟上因果關係之證明，並非如自然科學之證明一般，不得有絲毫之疑義
    ，而是參照經驗法則，綜合全證據，證明特定事實有高度概然性足以招致特定結
    果之關係之謂。判斷是否已為證明，必須達到一般人已無懷疑且確信為真實之程
    度為必要，亦以此程度為已足。查李元亨於八十六年七月四日起因右側周邊性面
    神經麻痺已兩週左右至被上訴人丁○○所開設之中醫師診所就醫，並於七月四日
    、九日、十四日、十六日、十八日、二十一日、二十三日分別接受針炙治療︰取
    穴在臉上和雙小腿足三里、上巨、虛、側三里及側下三里穴等，每次留針達九十
    分鐘。七月二十五日李元亨再次接受診針刺小腿後，感到刺痛、灼熱和腫脹，並
    發現小腿肚立刻腫起來，僵硬不能走路，因而請病假一周，於七月二十八日、三
    十日及八月一日回診，同年八月二日近中午時，李元亨於友人造訪時，呈現坐立
    不安，暈厥和呼吸困難情形，經友人緊急送至三軍總醫院急診，仍不治死亡之事
　　實，有被上訴人丁○○、丙○○所製作之病歷表附於前開偵查卷可稽 (同上偵查
　　卷二九二頁、三四四頁) ，並經證人陳春長、葉坤財、莊永福、陳進財、黃雪娟
　　、楊寶霖於刑事案件偵查中結證屬實 (同上偵查卷三０六頁以下) ，應可認定。
　　按針灸過深或過久，會傷及深部靜脈，造成深部靜脈血栓之結果，乃一般經驗上
　　所能理解，並為被上訴人丁○○所不否認。而深部靜脈血栓，則會使患者出現坐
　　立不安，暈厥和呼吸困難情形，亦有行政院衛生署醫事審議委員會八十九年一月
　　十三日鑑定報告、被上訴人丁○○於偵查所提出之方廷鈺教授翻譯臨床識別肺栓
　　塞一文及被上訴人丁○○提出另案新聞報導可據 (同上偵查卷四七五頁、二二三
　　頁、原審法院八十九年訴字第五五七號刑事卷二０二頁、二０四頁) 。本件李元
　　亨於八十六年七月二十五日經被上訴人針灸後，即發生小腿肚立刻腫起來，僵硬
　　不能走路，因而請病假一周，可見被上訴人之針灸確有不當。再者，李元亨於六
　　年前即有做過下肢血栓摘除手術，其於三軍總醫院加護病房之臨床徵候，亦被懷
　　疑為肺栓塞 (pulmonary embolism) ，有三軍總醫院出院病歷摘要一般病歷可據
　　 (同上偵查卷二二九、二三二頁) 可據。於解剖時，其下肢亦有血液淤滯情形，
　　有解剖照片附於偵查卷足參 (同上偵查卷八三頁) 。解剖後發見其肺部有重度充
　　血及水腫 (同上偵查卷二七七頁) ，而此充血及水腫，亦為肺栓塞可能之變化 (
　　原審法院刑事卷二一七頁，國立台灣大學醫學院附設醫院意見) 。依李元亨生前
　　即患有血栓之病史、經被上訴人丙○○、丁○○針灸後所發生小腿腫脹、其後即
　　出現肺栓塞之典型徵兆、解剖時亦有下肢血栓現象、解剖後發現肺部重度充血及
　　水腫等病發之前後事實，參照行政院衛生署醫事審議委員會八十七年四月八日鑑
　　定報告，亦認為李元亨之死亡與被上訴人之針灸不當有因果關係之鑑定意見，本
　　於經驗法則為合理判斷，應認李元亨之死亡與被上訴人丙○○、丁○○之針灸不
　　當間，有因果關係。
四、被上訴人丁○○、丙○○雖以本件經台灣高等法院檢察署法醫中心法醫解剖後，
    認為李元亨之肺動脈並無栓塞之情形，其心室中隔有老舊纖維化病灶 ( 梗塞)，
    故其死亡原因為高血壓及非對稱性肥厚心肌症造成心因性心律不整，並非肺栓塞
    (同上偵查卷二七九頁、二八０頁、四四三頁)。而國立台灣大學醫學院附設醫院
    亦認為診斷有無肺栓塞，屍檢均是最後診斷之依據 (原審法院上開刑事卷二一六
    頁) ，因此，上開行政院衛生署醫事審議委員會與台灣高等法院檢察署法醫中心
    之意見不一，應以法醫中心之意見為準置辯。然國立台灣大學醫學院附設醫院上
    開函文之真意，僅在表明於死後解剖屍體之正確性，較生前診斷為高而已，並非
    死後解剖均能完全確定是否肺栓塞，即認定李元亨非肺栓塞而死亡。何況依該醫
    院意見，李元亨解剖時所發現之肺部重度充血及水腫亦為肺栓塞之可能現象之一
    ，亦足認行政院衛生署醫事審議委員會之鑑定意見，尚無違於醫學上之專業判斷
    ，且合於吾人經驗法則，本院自可採為認定事實依據。
五、再應審究者，為被上訴人丁○○、丙○○就李元亨之死亡，有無過失。按因故意
    或過失，不法侵害他人之權利者，負損害賠償責任。違反保護他人之法律，推定
    其有過失。數人共同不法侵害他人之權利者，連帶負損害賠償責任。分別為民法
    第一百八十四條第一項前段、第一百八十五條第一項前段及修正前第一百八十四
    條第二項所明定。按醫療行為影響人之生命、身體及健康，事涉極專門知識與技
    術，因此，必須由具有合法醫師資格之人，始得實施醫療行為，違反此一規定者
    ，除在刑法上應受刑事處罰 (醫師法第二十八條第一項參照) 外，在民法上，亦
    應認為係違反保護他人之法律之行為。本件上訴人主張被上訴人丙○○未取得醫
    師執照，確對於李元亨為針灸行為之事實，為被上訴人丁○○及被上訴人丙○○
    所承認 (台北地方法院檢察署八十六年度相字第六六七號卷，三０八頁、三０九
    頁、三二八頁、三三四頁) 。雖被上訴人丁○○及被上訴人丙○○以被上訴人丙
    ○○施針時係在被上訴人丁○○指導之下，且被上訴人丙○○已取得大陸之醫師
    執照置辯。然被上訴人丙○○為李元亨施針時，並非在急迫情形下或偏遠地區，
    被上訴人丙○○亦非國內醫學院、校之畢業生或實習生等事實，為被上訴人丁○
    ○及被上訴人丙○○所不爭，故被上訴人丙○○之施針行為，並無醫師法第十一
    條或第二十八條得合法為之或不予處罰之情形 (違反醫師法罪業經判刑確定) ，
    從而其行為已違反保護他人之法律，應可認定。如前所述，李元亨既於七月二十
    五日接受針灸後即出現刺痛、灼熱和腫脹之情形，則被上訴人丁○○於李元亨回
    診時，自應注意是否為深部靜脈血栓之徵兆，並採取預防措施，詎被上訴人丁○
    ○於李元亨回診三次，均未採應有措施或建議轉院治療，顯有過失。於刑事案偵
    查中經檢察官送請行政院衛生署醫事審議委員會鑑定，亦同此認定，有同署上開
    鑑定報告可據 (原審卷一一一頁)。 再者，被上訴人丙○○之施針先係由被上訴
    人丁○○之指示為之，因李元亨感覺灼熱才由被上訴人丁○○親自施針之事實，
    亦為被上訴人所不爭 (同上相驗卷，二０頁、二一頁、三四頁、三五頁) ，是被
    上訴人丁○○與被上訴人丙○○之行為在客觀上已有共同關聯，應合併評價。被
    上訴人丁○○與被上訴人丙○○既因其共同違反法律之過失行為，致李元亨死亡
    ，依上開民法規定，自應負共同侵權行為之責任。從而上訴人等主張依侵權行為
    法律關係請求被上訴人丁○○、丙○○連帶賠償其損害，即屬有據。
六、至於上訴人復主張依據消費者保護法之規定，請求被上訴人賠償損害，然消費者
    保護法保護之對象，係指以消費為目的而為交易、使用商品接受服務者 (消費者
    保護法第二條第一款參照) 。醫療行為之態樣至多，應依其行為態樣與內容各別
    檢討是否與消費者保護法上開規定相符，不能一概而論，自屬當然。本件被上訴
    人等對於李元亨實施針灸行為，目的在維持李元亨之生命、身體及健康，而非重
    在滿足李元亨之日常生活上慾望，又被上訴人能否妥適執行其業務，仍有賴被上
    訴人本於其專業上之知識及良心為判斷，尤應李元亨之充分配合，始能完成，而
    執業醫師並無拒絕危急病患之權利 (醫療法第四十三條第一項參照) ，與一般消
    費契約之成立履行過程，並不相同。是上訴人主張本件有消費者保護法之適用，
    難認有理。
七、不法侵害他人致死者，對於支出醫療及增加生活上需要之費用或殯葬費之人，亦
    應負損害賠償責任。被害人對於第三人負有法定扶養義務者，加害人對於該第三
    人亦應負損害賠償責任。不法侵害他人致死者，被害人之父、母、子、女及配偶
    ，雖非財產上之損害，亦得請求賠償相當之金額。民法第一百九十二條、第一百
    九十四條分別定有明文。茲依上開規定，就上訴人得向被上訴人請求賠償之金額
    ，分別計算如次：
  (一)殯葬費：被害人所需殯葬費，應衡量其身份、地位及經濟狀況與實際上是否必要
    而定之。上訴人戊○○因被上訴人等之不當醫療行為致李元亨死亡，支出殯葬費
    用三十八萬三千一百二十元，固據其提出收據三紙為證。然其中禮簿、謝簿一百
    元，題名簿、簽字筆一百元，小白、紅花二百元，手帕一千元，司儀二千七百元
    ，孝女白琴五千五百元，地理一千元及毛巾五百元，非屬必要，被上訴人抗辯應
    應予扣除，為有理由。至於樂隊乃喪禮中習俗上所必要，被上訴人丁○○主張扣
　　除，為無理由。故被上訴人丁○○、丙○○應連帶賠償上訴人戊○○之殯葬費為
　　三十七萬二千零二十元。
  (二)扶養費：按直系血親間及夫妻間均互負扶養之義務，為民法第一千一百十四條第
　　一款、第一千一百十六條之一所明文。上訴人戊○○為李元亨之妻、上訴人甲○
　　○、上訴人乙○○為李元亨之子，均得依法受李元亨之扶養，因李元亨死亡而喪
　　失，依民法第一百九十二條第二項，自得依法向被上訴人請求賠償。再分述如下
　　：
  1.上訴人戊○○部分：上訴人戊○○主張事發當時（即八十六年八月二日）上訴人
    戊○○時年四十三歲，以台北市社會局統計之台北市八十六年度四十三歲女性平
    均餘命三十九點五七歲為準，則上訴人戊○○所得請求之扶養年數應為三十九點
    五七年；再以該局統計八十六年每人平均消費支出為二三二四九六元，上訴人依
    每年消費需要十五萬元計；並用霍夫曼計算法扣除期前利息為0000000元
　　正（年扶養費×40年複式霍夫曼係數 150,000×21.00000000=3,246,39），惟考
　　慮被上訴人之支付能力，故先請求一百三十萬元。被上訴人丁○○則以上訴人戊
　　○○自六十歲退休年齡後可授扶養十九年，未滿七十歲時其免稅額為七萬二千元
　　，年滿七十歲時為十萬八千元，故上訴人戊○○可受李元亨扶養之金額為三十七
　　萬二千五百二十三元置辯。查受扶養權利者，以不能維持生活而無謀生能力者為
　　限。前項無謀生能力之限制，於直系血親尊親屬，不適用之。因負擔扶養義務而
　　不能維持自己生活者，免除其義務。但受扶養權利者為直系血親尊親屬或配偶時
　　，減輕其義務。民法第一千一百十七條、第一千一百十八條分別定有明文。依上
　　開規定，受扶養人如能維持生活者，即不得請求扶養，故扶養之範圍，自以維持
　　受扶養人之生活所必要者為度，至於一般消費支出，通常逾越維持生活必要之支
　　出，故上訴人戊○○主張依一般消費支出標準，做為扶養費之標準，難認有據，
　　被上訴人丁○○抗辯以免稅額扶養費之標準，尚稱合理。查李元亨為四十二年十
　　月一日出生，上訴人戊○○為四十三年十月三十日出生，有戶籍謄本可據。按上
　　訴人戊○○為初中肄業，身體健康，應有相當之謀生能力，故被上訴人丁○○抗
　　辯上訴人戊○○至六十以後始可認為不能維持生活而無謀生能力得請求扶養，亦
　　符情理。又上訴人戊○○六十歲以後，其子即上訴人甲○○、乙○○已成年而應
　　與李元亨共同負扶養義務，又此時李元亨已逾六十一歲，亦可認為不能維持生活
　　，故應依前開規定減輕其扶養義務二分之一。從而被上訴人丁○○抗辯上訴人戊
　　○○自六十歲以後，得受李元亨之扶養權利依霍夫曼式扣除中間利息後，上訴人
　　戊○○得請求之金額自六十歲至六十九歲為十四萬九千零八元(72000x0000000/
　　0000000/4 =149008)，自七十歲起至七十．五三歲止，得請求扶養之金額為二十
　　二萬三千五百十六元 (108000x0000000/0000000/4=223516)，共為三十七萬二千
　　五百二十四元，應屬可採。上訴人戊○○雖以被上訴人丁○○於八十九年八月十
　　一日之準備書狀中曾自認上訴人戊○○得請求扶養之金額為二百零四萬二千四百
　　十元 (原審卷四七頁) ，應依此金額計算等語。然被害人得依侵權行為規定請求
　　加害人損害賠償之金額如何，性質上為損害賠償債權之內容，為適用法律之效果
　　，並非單純事實。故訴訟當事人就此所為承認他造主張之陳述，是否發生自認之
　　效果，應依其承認之內容，是否包含法律適用之見解，或僅就法律適用之結果為
　　陳述 (即狹義的權利自認) 以為決定。易言之，基於無紛爭即無裁判之法理，當
　　事人就某一法律關係或權利是否存在，為訴訟上一致陳述者，法院原則上固應受
　　其拘束，但若當事人同時就法律所定之構成要件及法律適用之效果為一致陳述，
　　亦即就法律適用之過程為一致陳述，基於法律之適用乃法官之職責之法理，此一
　　陳述即不當然拘束法官。本件被上訴人丁○○於上開準備書狀中係以法律所規定
　　之條件，計算出上訴人戊○○得請求之金額，此一陳述除就扶養費之金額為陳述
　　外，並已涉及所依據之法律如何適用，因此，法院自無受其拘束之必要。何況，
　　即使當事人就法律效果為自認後，若能證明有錯誤之情形，亦應許其更正。本件
　　被上訴人丁○○就上訴人戊○○得請求李元亨扶養之金額，亦於八十九年十月五
　　日之準備書狀中更正其錯誤之陳述 (原審卷一六三頁) ，自應依其更正後之陳述
　　為裁判依據。
  (二)上訴人甲○○、乙○○部分：查上訴人甲○○、乙○○均為李元亨之子，上訴人
    甲○○於八十年五月二十四日出生、上訴人乙○○於八十五年五月十九日出生，
    有戶籍謄本可據。故上訴人甲○○、上訴人乙○○自李元亨死亡起至成年為止，
    得受扶養之期間，分別為十四年及二十年，此一期間，李元亨及上訴人戊○○均
    有扶養之義務，故上訴人甲○○、乙○○得受李元亨扶養者，應以二分之一計算
    較合理。依此按前揭計算方式得出被上訴人應賠償上訴人甲○○之扶養費為三十
    七萬四千七百三十八元（72000x 10.0000000/2=374738），應賠償上訴人乙○○
    之扶養費為四十七萬二千一百七十八元(72000x13.00000000/2=472178)。
  3.慰撫金：查上訴人戊○○驟然於中年喪偶，復必須獨立照顧年幼二子，此一鉅變
    ，必對上訴人戊○○造成嚴重之精神打擊，乃不言可喻，上訴人甲○○、乙○○
    幼年喪父，成長過程將面臨之各項深鉅痛苦，亦不難想像。本院斟酌上訴人等原
    為一公務員家庭，生活尚稱穩定，上訴人戊○○僅初中肄業，日後將勉力維持家
    庭，必感艱辛，而被上訴人丁○○則為執業醫師，收入較豐，但終非基於故意等
　　情，認上訴人等請求被上訴人丁○○、丙○○應連帶賠償上訴人等三人每人各三
　　十萬元之慰撫金，尚屬過高，應以每人二十萬元為允當。
八、綜上所述，上訴人主張為可採，被上訴人抗辯為無可取。從而，上訴人本於侵權
    行為之法律關係，請求被上訴人應連帶給付上訴人戊○○九十四萬四千五百四十
    四元，給付上訴人甲○○五十七萬四千七百三十八元，給付上訴人乙○○六十七
　　萬二千一百七十八元，並自八十八年十月三日 (起訴狀繕本翌日) 起之利息，為
　　有理由，應予准許。逾此範圍之請求為無理由，應予駁回，此部分其假執行之聲
　　請亦失所附麗，應併予駁回。原審就上訴人請求有理由之部分，為上訴人敗訴之
　　判決，並駁回其假執行之聲請，尚有未洽。上訴意旨指摘原判決不當，求予廢棄
　　改判，為有理由。爰由本院予以廢棄改判，如主文第二項所示。至於上訴人請求
　　無理由部分，原審為駁回判決，並無不合，上訴意旨指摘原判決不當，求予廢棄
　　，為無理由，應駁回其上訴。又上訴人請求有理由部分，兩造均陳明願供擔保宣
　　告准免假執行，經核均無不合，爰分別酌定相當擔保金額准許之。
九、據上論結，本件上訴為一部有理由，一部無理由，依民事訴訟法第四百四十九條
    第一項、第四百五十條、第七十九條但書、第四百六十三條、第三百九十條第二
    項、第三百九十二條，判決如主文。
中　　　華　　　民　　　國　　九十一　　年　　　五　　　月　　　十四　　日
                                民事第十七庭
                            　　　　審判長法  官　鄭  雅  萍
                            　　　　　　　法  官　吳  謀  焰
                            　　　　　　　法  官　呂  太  郎
右正本係照原本作成。
被上訴人如不服本判決，應於收受送達後二十日內向本院提出上訴書狀，其未表明上
訴理由者，應於提出上訴後二十日內向本院補提理由書狀（均須按他造當事人之人數
附繕本）上訴時應提出委任律師或具有律師資格之人之委任狀；委任有律師資格者，
另應附具律師及格證書及釋明委任人與受任人有民事訴訟法第四百六十六條之一第一
項但書或第二項（詳附註）所定關係之釋明文書影本。
中　　　華　　　民　　　國　　九十一　　年　　　五　　　月　　　十五　　日
                                          書記官　明  祖  星
附註：
民事訴訟法第四百六十六條之一（第一項、第二項）：
對於第二審判決上訴，上訴人應委任律師為訴訟代理人。但上訴人或其法定代理人具
有律師資格者，不在此限。
上訴人之配偶、三親等內之血親、二親等內之姻親，或上訴人為法人、中央或地方機
關時，其所屬專任人員具有律師資格並經法院認為適當者，亦得為第三審訴訟代理人
。
